【裁判字號】    99,訴,666
【裁判日期】    990526
【裁判案由】    返還消費借貸款
【裁判全文】
臺灣板橋地方法院民事判決               99年度訴字第666號
原      告  永豐商業銀行股份有限公司
法定代理人  甲○○
訴訟代理人  己○○
被      告  乙○○
            丙○○
            戊○○
            陳鑑鑫
兼  訴  訟
代  理  人  丁○○
上列當事人間請求返還消費借貸款事件，經本院於民國98年5 月
12日言詞辯論終結，判決如下：
    主  文
被告應連帶給付原告新臺幣貳佰參拾玖萬參仟伍佰玖拾參元，及
自民國九十四年二月二日起至清償日止，按年息百分之九點五計
算之利息，暨自民國八十七年六月三十日起至清償日止，按年息
百分之一點九計算之違約金。
原告其餘之訴駁回。
訴訟費用由被告連帶負擔。
本判決第一項於原告以新臺幣捌拾萬元為被告供擔保後，得假執
行；但被告若以新臺幣貳佰參拾玖萬參仟伍佰玖拾參元為原告預
供擔保後，得免為假執行。
原告其餘假執行之聲請駁回。
    事實及理由
一、程序方面：
    原告原名華信商業銀行股份有限公司，後更名為建華商業銀
    行股份有限公司（下稱建華銀行），於民國95年11月13日經
    行政院金融監督管理委員會核准與台北國際商業銀行股份有
    限公司合併（下稱台北商銀），合併後更名為永豐商業銀行
    股份有限公司，原台北商銀暨原建華銀行之權利義務關係，
    由合併後並更名之永豐商業銀行股份有限公司概括承受。
二、原告起訴主張：
    被告之被繼承人洪玉英於81年2 月15日邀同被告丁○○為連
    帶保證人，向原告借款新臺幣（下同）5,400,000 元，約定
    按年息百分之9.5計息，及如未按期清償時，逾期在6個月以
    內者，按上開利率百分之10，逾期超過6 個月以上者，按上
    開利率百分之20計算之違約金；詎料，洪玉英未依約繳款，
    依上開約定，本件借款即視為全部到期，經原告聲請臺灣士
    林地方法院以85年度執字第5480號拍賣抵押物後，尚有2,39
    3,593 元及如訴之聲明所示之利息、違約金未受清償。而被
    告丁○○為連帶保證人，自應連帶負清償責任；又洪玉英已
    於87年9月8日死亡，被告丁○○、丙○○、乙○○、陳鑑鑫
    及戊○○為洪玉英之繼承人，且均未於法定期間內聲明限定
    繼承，自應負連帶清償責任，嗣被告雖為時效完成之抗辯，
    惟原告就本金及違約金之請求權有15年，利息之請求權有5
    年，仍得請求被告給付。為此爰依繼承、消費借貸及連帶保
    證之法律關係提起本件訴訟等語，並聲明：被告應連帶給付
    原告2,393,593元，及自87年6月30日起至清償日止，按年息
    百分之9.5計算之利息，暨自87年6月30日起至清償日止，按
    年息百分之1.9 計算之違約金；訴訟費用由被告連帶負擔；
    原告願供擔保請准宣告假執行。
三、被告之抗辯：
    請求駁回原告之訴及其假執行聲請，訴訟費用由原告負擔；
    如受不利之判決，願提供擔保請准宣告免為假執行，並以本
    件係於81年由洪玉英借款，被告丙○○、乙○○、陳鑑鑫及
    戊○○並不知情，並援引時效抗辯及依民法第137條之規定
    ，拒絕清償等語置辯。
四、原告主張被告之被繼承人洪玉英於81年2 月15日邀同被告丁○○為連帶保證人，向原告借款5,400,000 元，約定按年息
    百分之9.5計息，及如未按期清償時，逾期在6個月以內者，
    按上開利率百分之10，逾期超過6 個月以上者，按上開利率
    百分之20計算之違約金；又原告聲請臺灣士林地方法院以85
    年度執字第5480號拍賣抵押物後，尚有2,393,593 元及利息
    、違約金未受清償；及洪玉英已於87年9月8日死亡，被告丁○○、丙○○、乙○○、陳鑑鑫及戊○○為洪玉英之繼承人
    等事實，業據提出房屋借款約定書影本、臺灣士林地方法院
    民事85年度執字第5480號分配表影本（下稱分配表）、洪玉
    英戶籍謄本、臺灣臺北地方法院家事法庭函影本及繼承系統
    表各1 份為證，核與其所述相符，並為被告所不爭執，堪信
    為真實。被告則以上開情詞置辯。經查：
  (一)按稱消費借貸者，謂當事人一方移轉金錢或其他代替物之所
    有權於他方，而約定他方以種類、品質、數量相同之物返還
    之契約，民法第474條第1項定有明文。次按繼承，因被繼承
    人死亡而開始；繼承人自繼承開始時，除本法另有規定外，
    承受被繼承人財產上之一切權利、義務；繼承人對於被繼承
    人之債務，負連帶責任，亦分別為民法第1147條、修正前民
    法第1148條及第1153條所規定。
  (二)查洪玉英於87年9月8日死亡時，被告丁○○、丙○○、乙○○、陳鑑鑫及戊○○為其繼承人，且均未為拋棄繼承或限定
    繼承，此有戶籍謄本、臺灣臺北地方法院家事法庭函及繼承
    系統表等件在卷可稽（見臺灣臺北地方法院99年度審訴字第
    569 號卷第16頁至第18頁，下稱審訴卷），是被告等人就洪
    玉英所負債務，自應負連帶清償之責。
  (三)又請求權，因15年間不行使而消滅，民法第125條前段定有
    明文。而一般消費借貸請求權之時效期間即適用此規定；另
    按消滅時效因起訴而中斷；又開始執行行為或聲請強制執行
    ，與起訴有同一效力；另時效中斷者，自中斷之事由終止時
    ，重行起算；因起訴而中斷之時效，自受確定判決，或因其
    他方法訴訟終結時，重行起算；經確定判決或其他與確定判
    決有同一效力之執行名義所確定之請求權，其原有消滅時效
    期間不滿5年者，因中斷而重行起算之時效期間為5年，民法
    第129條第1項第3款、第2項第5款、第137條分別定有明文。
    本件被告之被繼承人洪玉英於81年2月15日向原告借款後未
    如期清償，嗣經原告聲請臺灣士林地方法院以85年度執字第
    5480號拍賣抵押物強制執行，於87年6月29日分配完畢而執
    行程序終結，有分配表在卷可參，此亦為被告所不爭執，參
    酌上開規定，其原已進行之時效期間因而中斷，再自執行程
    序終結之翌日即87年6月30日重行起算，至102年6月29日始
    行消滅，而原告於99年2月1日提起本訴訟時，此觀諸審訴卷
    起訴狀上法院收狀戳即明，是本件原告主張之本金債權，其
    請求權並未罹於時效而消滅；至於民法第137條第3項係規定
    其原有消滅時效期間不滿5年者，因中斷而重行起算之時效
    期間為5年，非指強制執行終結後其時效皆為5年，是被告執
    此抗辯，恐有誤會。
  (四)次按利息、紅利、租金、贍養費、退職金及其他一年或不及
    一年之定期給付債權，其各期給付請求權，因五年間不行使
    而消滅；時效完成後，債務人得拒絕給付，民法第126 條及
    第144條第1項分別定有明文。查本件原告對被告之被繼承人
    洪玉英之借款本金債權請求權並未罹於時效等情，已如前述
    ，則本金債權自87年6 月30日起繼續發生利息請求權，惟經
    被告為時效抗辯後，原告就其所請求之利息部分，既未於提
    起本件訴訟之日（即99年2月1日）前之5 年內，為任何中斷
    時效進行之行為，則原告自94年2月2日起5 年間之利息請求
    權尚未罹於消滅時效，逾此範圍則已罹於時效，是原告僅得
    請求自94年2月2日起至清償日止，按年息百分之9.5 計算之
    利息，逾此部分之請求因罹於時效，自不應准許。
  (五)另按消滅時效，自請求權可行使時起算，民法第128 條前段
    定有明文，而所謂請求權可行使時，係指權利人得行使請求
    權之狀態而言；又按違約金係為賠償因遲延清償所生之損害
    而為約定，僅於債務人給付遲延時，債權人始得請求，並非
    基於同一基本債權而定期反覆發生之請求權，既非定期給付
    之債務，自與民法第126 條所定之性質不同，而無該條利息
    短期時效之適用，其時效期間應仍為15年。雙方約定違約金
    之債權，於約定之原因事實發生時，即已獨立存在（最高法
    院98年度台上字第1652號判決、42年台上字第497 號判例參
    照）。查原告與被告之被繼承人洪玉英係約定就其間之借款
    ，如有一期未履行時，即視為全部到期，及未按期清償時，
    除按上開約定利率計算利息外，逾期在6 個月以內者，按上
    開利率百分之10，逾期超過6 個月以上者，按上開利率百分
    之20計算之違約金，即其違約金之性質應屬賠償因遲延清償
    所生損害之約定，揆諸前開意旨，自被告遲延清償事實發生
    時，原告違約金債權即已成立，僅其係按一定利率計算金額
    而已，並非約定債務人給付遲延後應定期給付違約金，故原
    告之違約金債權，並非定期反覆發生之債權，其消滅時效應
    為15年。而被告繼承洪玉英之債務後，迄未清償本金，則違
    約金債權仍陸續發生，被告雖為時效完成之抗辯，惟因原告
    已聲請拍賣抵押物強制執行而中斷，至87年6 月29日分配完
    畢之中斷事由終止後，再重新起算15年請求權時效，至102
    年6 月29日始行消滅。而原告係於99年2月1日即提起本件訴
    訟，可知本件原告主張之違約金請求權亦未罹於時效而消滅
    。
五、從而，原告依消費借貸、繼承及連帶保證之法律關係，請求
    被告連帶給付原告如主文第1項所示之金額、利息及違約金
    ，為有理由，應予准許。超過此部分之主張，為無理由，應
    予駁回。
六、兩造陳明願供擔保請准宣告假執行及免為假執行，就原告勝
    訴部分，經核均無不合，爰分別酌定相當擔保金額併准許之
    ，至於原告敗訴部分則因假執行之聲請失其附麗，應予駁回
    之。
七、本件雖為原告一部勝訴，一部敗訴之判決，惟原告請求之事
    項除有部分利息請求權罹於時效外，餘均全額准許，爰酌定
    本件訴訟費用由被告一造負擔，併此敘明。
八、結論：本件原告之訴為一部有理由、一部無理由，依民事訴
    訟法第79條、第85條第2項、第390條第2項、第392條第2 項
    ，判決如主文。
中    華    民    國    99    年    5     月    26    日
                  民事第一庭    法  官  黎文德
以上正本係照原本作成
如對本判決上訴，須於判決送達後20日內向本院提出上訴狀
中    華    民    國    99    年    5     月    26    日
                                書記官  趙彬

司法院資訊處製作；財團法人民間司法改革基金會備份。
